臺灣高等法院臺南分院刑事裁定
111年度毒抗字第25號
抗  告  人  
即  被  告  陳春美


上列抗告人即被告因違反毒品危害防制條例案件，不服臺灣臺南
地方法院110年度毒聲字第1168號中華民國110年11月30日裁定（
聲請案號：臺灣臺南地方檢察署110年度聲觀字第987號、110年
度毒偵字第2289號），提起抗告，本院裁定如下：
    主  文
抗告駁回。
    理  由
一、聲請意旨略以：被告陳春美基於施用第二級毒品甲基安非他
    命之犯意，於民國110年8月24日3時許，在其位於臺南市○○
    區○○○街000號住處，以將甲基安非他命置入吸食器内燒烤吸
    食煙霧方式，施用第二級毒品甲基安非他命1次。嗣經警於1
    10年8月24日7時許，持臺灣臺南地方法院（下稱原審法院）
    核發之搜索票，至上址執行搜索，當場扣得第二級毒品甲基
    安非他命2包（毛重共計0.84公克）、吸食器2組等物，而後
    經警徵得其同意後採尿送驗，檢驗結果呈甲基安非他命陽性
    反應。被告核係犯毒品危害防制條例第10條第2項之施用第
    二級毒品罪嫌，爰依同條例第20條第1項規定，聲請裁定將
    被告送勒戒處所觀察、勒戒等語。
二、原裁定意旨略以：被告於前揭時、地施用第二級毒品甲基安
    非他命之事實，業據被告於偵查中坦承不諱，並有搜索票、
    臺南市政府警察局刑事警察大隊搜索、扣押筆錄、扣押物品
    目錄表、勘察採證同意書、送驗代號年籍對照表（檢體編號
    ：110S101）、現場搜索照片、臺南市政府衛生局濫用藥物
    尿液檢驗結果報告（檢體名稱：110S101）各1份在卷可稽，
    被告施用第二級毒品犯行屬實。另查被告未曾因毒品案件接
    受觀察、勒戒、強制戒治之處遇措施，應認聲請人之聲請有
    理由，應予准許。爰依毒品危害防制條例第20條第1項規定
    ，裁定令入勒戒處所觀察、勒戒等語。
三、抗告意旨略以：㈠檢察官對於「初犯」及「5年後再犯」之毒
    癮治療方式，得依職權斟酌個案具體情節，裁量採行「緩起
    訴之戒癮治療」或「聲請法院裁准觀察、勒戒」。而修正後
    毒品危害防制條例第24條採行多元化之緩起訴處遇，俾使經
    由多元化之緩起訴處遇，能有效並適當戒除毒癮而徹底擺脫
    毒品危害，非必然逕行採取觀察、勒戒之監禁式強制處遇。
    法院本於權力分立原則，對於檢察官職權之行使，原則上應
    予尊重，惟此一裁量權之行使，並非毫無節制，在裁量決定
    過程中，除不得逾越法定之裁量範圍（裁量逾越），並應符
    合法規授權之目的（裁量濫用），且不得有消極不行使裁量
    權（裁量怠惰）之情事。亦即須為「合義務性裁量」，在禁
    止恣意之前提下，俾求符合平等對待原則，並實踐個案正義
    ，此為立法者對於施用毒品者之人身自由所為制度性保障。
    倘有前述裁量逾越、濫用或怠惰等情形，均構成裁量瑕疵，
    而得為司法審查之對象。㈡被告於此前未曾施用毒品，未曾
    受觀察、勒戒、強制戒治之處遇，無施用毒品前科，亦無經
    檢察官提起公訴或判決有罪之刑事案件，復無另案撤銷假釋
    、等待入監服刑、在監或在押等情形，足認並無「毒品戒癮
    治療實施辦法及完成治療認定標準」第2條第2項各款所列不
    適合為附命完成戒癮治療之緩起訴處分情事。被告現與76歲
    父親同住，父親有身心障礙、肝腎功能不好、視力欠佳等情
    況需定期回診，日常起居由被告獨自照顧，並由被告接送前
    往就醫，與被告相依為命，被告不僅白天工作上班，養家餬
    口，夜晚仍持續進修，就讀營造業甲種職業安全衛生業務主
    管教育訓練課程。檢察官未說明被告有何「治療無效果」或
    「不願參與社區治療」之狀況，偵查中雖曾傳喚被告到案，
    然未就被告是否願意接受戒癮治療訊問，亦未調查被告有何
    治療無效果之情形，何以不適於為戒癮治療之緩起訴處分，
    而須以監禁之限制人身自由方式進行觀察、勒戒，難謂已就
    對被告有利、不利之事項詳為調查，對於被告配合之意願、
    家庭及身心狀況、是否適於戒癮治療，何以選擇侵害較大之
    「觀察、勒戒」方式，未盡說服法院之責，依檢察官所提證
    據及聲請觀察、勒戒之理由，均無法認為被告有何應實施觀
    察、勒戒之必要，原裁定依檢察官之聲請，裁定命被告入勒
    戒處所執行觀察、勒戒，即有違誤，請撤銷原裁定，駁回檢
    察官之聲請等語。
四、經查：
　㈠被告於110年8月24日凌晨3時許，在臺南市○○區○○○街000號住
    處，施用第二級毒品甲基安非他命1次。嗣經警於同日上午7
    時許，在上址實施搜索，當場查獲被告持有第二級毒品甲基
    安非他命2包（毛重共計0.84公克）、吸食器2組扣案，經警
    徵得被告同意，於同日10時45分採其尿液送驗，檢驗結果呈
    甲基安非他命陽性反應等情，業據被告於警詢、偵查中自白
    供述在卷，並有原審法院搜索票、臺南市政府警察局刑事警
    察大隊搜索、扣押筆錄、扣押物品目錄表、勘察採證同意書
    、送驗代號年籍對照表（檢體編號：110S101）、現場搜索
    照片、臺南市政府衛生局濫用藥物尿液檢驗結果報告（檢體
    名稱：110S101）在卷可資佐證。被告自白之供述與事實相
    符，其於前揭時、地，施用第二級毒品甲基安非他命犯行，
    堪予認定。
　㈡被告前未曾受觀察、勒戒及強制戒治處分，有卷附臺灣高等
    法院被告前案紀錄表可參。　　　　
五、按「犯第10條之罪者，檢察官應聲請法院裁定，或少年法院
    （地方法院少年法庭）應先裁定，令被告或少年入勒戒處所
    觀察、勒戒，其期間不得逾2月」、「觀察、勒戒後，檢察
    官或少年法院（地方法院少年法庭）依據勒戒處所之陳報，
    認受觀察、勒戒人無繼續施用毒品傾向者，應即釋放，並為
    不起訴之處分或不付審理之裁定；認受觀察、勒戒人有繼續
    施用毒品傾向者，檢察官應聲請法院裁定或由少年法院（地
    方法院少年法庭）裁定令入戒治處所強制戒治，其期間為6
    個月以上，至無繼續強制戒治之必要為止。但最長不得逾1
    年」，「第20條第1項及第23條第2項之程序，於檢察官先依
    刑事訴訟法第253條之1第1項、第253條之2第1項第4款至第6
    款或第8款規定，為附條件之緩起訴處分時，或於少年法院
    （地方法院少年法庭）認以依少年事件處理法程序處理為適
    當時，不適用之。」、「前項緩起訴處分，經撤銷者，檢察
    官應繼續偵查或起訴」，毒品危害防制條例第20條第1項、
    第2項、第24條第1項、第2項分別定有明文。準此，依該條
    例第20條第1項規定，於被告有同條例第10條施用第一、二
    級毒品犯行時，檢察官「應」聲請法院裁定令被告入勒戒處
    所觀察、勒戒，顯係以強制規定方式命檢察官應聲請法院裁
    定令被告觀察、勒戒，並未課檢察官於聲請觀察、勒戒前，
    應訊問被告是否同意接受觀察、勒戒，或課檢察官於聲請書
    必須說明未予被告附條件緩起訴處分理由之義務，堪認檢察
    官以向法院聲請觀察、勒戒為原則，於例外符合附條件緩起
    訴處分之情形時，始得另為附條件緩起訴處分。另依（110
    年4月29日修正）「毒品戒癮治療實施辦法及完成治療認定
    標準」第4條：「檢察官為附命完成戒癮治療之緩起訴處分
    前，應向被告說明緩起訴處分之應遵守事項，得其同意後，
    再指定其前往治療機構參加戒癮治療。」、「未成年之被告
    ，並應得其法定代理人之同意。」之規定，可知受戒癮治療
    者必須自行前往治療機構接受戒癮治療並遵守一定事項，一
    旦違反，其緩起訴處分即有可能遭到撤銷，檢察官得繼續偵
    查或起訴，故如檢察官欲依毒品危害防制條例第24條規定，
    以附命戒癮治療緩起訴方式（或附條件緩起訴）替代觀察、
    勒戒時，自應徵詢行為人之同意，是緩起訴之戒癮治療，應
    屬法律賦予檢察官偵查裁量結果之作為，不得認為係施用毒
    品者所享有之權利。而是否給予施用毒品者為附命完成戒癮
    （或附條件）之緩起訴處分，既屬檢察官之職權，自非法院
    所得介入審酌。又毒品危害防制條例所規定之「觀察、勒戒
    」程序，係針對受處分人所為保安處分，目的在戒除行為人
    施用毒品身癮及心癮，以達教化與治療之目的，其立法意旨
    在幫助施用毒品者戒毒，性質上為一療程，而非懲罰，並屬
    強制規定，除檢察官審酌個案情形，依同條例第24條第1項
    為附條件之緩起訴處分外，凡經檢察官聲請法院裁定將被告
    送勒戒處所觀察、勒戒者，法院僅得就其聲請審查被告是否
    有施用毒品之行為，以及被告是否為「初犯」或為觀察、勒
    戒、強制治療執行完畢後「3年內再犯」（109年7月15日修
    正施行後第20條第3項）而為准駁之裁定，並無自由斟酌以
    其他方式替代或得以其他原因免予執行之權。惟是否給予被
    告為附條件緩起訴處分，事屬刑事訴訟法第253條之1第1項
    及第253條之2第1項第6款特別賦予檢察官之職權，非法院所
    得審酌，被告亦無聲請檢察官為緩起訴之權利，檢察官即使
    未為此部分理由之說明，於法亦無不合。法院原則上應尊重
    檢察官職權之行使，僅就檢察官之判斷有違背法令、事實認
    定有誤或其他裁量重大明顯瑕疵等事項，予以有限之低密度
    審查（臺灣高等法院暨所屬法院107年法律座談會刑事類提
    案第22號審查意見及研討結果參照）。又前述認定標準所謂
    戒癮治療計畫，係法務部基於防制毒品危害之刑事政策，與
    毒品危害防制條例第24條鑑於對若干施用毒品者，若僅施以
    徒刑不足以斷絕毒癮之規範本旨，乃由檢察機關與行政院衛
    生署（已改制為衛生福利部）合作，由檢察官審酌個案情形
    ，援引毒品危害防制條例第24條，改以緩起訴處分方式轉介
    毒品施用者前往醫療院所治療。惟是否給予被告為附命完成
    戒癮治療（或附條件）之緩起訴處分，事屬檢察官之職權，
    非法院所得審酌（最高法院103年度台上字第2464號判決參
    照）。從而，毒品危害防制條例所規定之觀察、勒戒及強制
    戒治處分，可謂刑罰之補充制度，雖兼具自由刑之性質，卻
    有刑罰不可替代之教化治療作用，既屬用以矯治、預防行為
    人反社會性格，而具社會保安功能之保安處分，當無因行為
    人主觀之個人或家庭因素而免予執行之理。
六、其次，被告於警詢自承：有施用第二級毒品甲基安非他命，
    第一次施用係110年3、4月間開始等語（警卷第7-8頁），則
    迄至同年8月24日為警在被告住處實施搜索查獲，可見被告
    施用甲基安非他命的時間已有4至5個月之久，且經警當場查
    獲被告持有甲基安非他命2包，堪認是處於持有甲基安非他
    命可隨時施用之狀態。參以被告自承所施用的甲基安非他命
    毒品係弟弟陳文成於108年10月間入監服刑時所留下（警卷
    第7頁，毒偵卷第23頁），而被告配偶魏賦國因施用第二級
    毒品，經檢察官聲請原審法院以110年度毒聲字第1237號裁
    定觀察、勒戒，且魏賦國自110年5月至8月間涉嫌共同或單
    獨販賣第二級毒品甲基安非他命達21次之多，販賣對象為葉
    進安、林宗德、馬振侑、劉豐碩4人，於110年8月間轉讓甲
    基安非他命與洪國緯3次，前經檢察官提起公訴，有被告個
    人戶籍資料、臺灣高等法院魏賦國前案紀錄表及臺灣臺南地
    方檢察署110年度偵字第17565、18943、24178號起訴書（被
    告魏賦國、蕭嘉榮）在卷可參，被告於警詢自承與魏賦國之
    藥腳即葉進安、林宗德、馬振侑等人聯絡頻繁，且於葉進安
    等藥腳前來被告住處與魏賦國交易毒品時經常在場，可見被
    告有輕易取得毒品施用的管道，其弟弟、配偶及所來往之友
    人均有施用毒品惡習，以被告目前身處的居住環境，要難期
    待被告可以完全隔絕毒品的誘惑，社區醫療處遇是否為適當
    之治療方式，實大有疑問。檢察官依其偵查被告與魏賦國施
    用毒品及魏賦國涉嫌販賣毒品所得卷證資料，足可檢視被告
    的生活現況、施用毒品期間及對毒品的依賴程度，檢察官審
    酌各項證據資料，經整體考量，依職權選擇逕向原審法院聲
    請裁定令被告入勒戒處所觀察、勒戒，縱未於聲請書內敘明
    被告不適於為附命戒癮治療緩起訴處分之理由，揆諸前揭說
    明，其認定事實、適用法律，均無違誤，亦難認為有何違反
    比例原則，或有明顯裁量怠惰或恣意濫用裁量情事。
七、至於被告抗告意旨主張同住之父罹病須其照顧，及被告現在
    進修甲種職業安全衛生業務主管教育訓練課程等情，均非得
    免予觀察、勒戒之法定事由，亦與法院是否裁定令入勒戒處
    所執行觀察、勒戒之判斷無涉，自不足為免除觀察、勒戒之
    適法理由。
八、綜上所述，被告施用甲基安非他命，觸犯毒品危害防制條例
    第10條第2項施用第二級毒品罪，事證明確，被告未曾受觀
    察、勒戒及強制戒治處分，檢察官審酌卷內各項證據資料，
    經整體考量後，依職權選擇逕向原審法院聲請觀察勒戒，原
    審法院認檢察官之聲請為正當，依毒品危害防制條例第20條
    第1項規定，裁定令被告入勒戒處所觀察、勒戒，核其認事
    用法，並無違誤或不當，被告執前詞提起抗告，為無理由，
    應予駁回。
據上論斷，依刑事訴訟法第412條，裁定如主文。
中　　華　　民　　國　　111 　年　　1 　　月　　17　　日
                    刑事第六庭  審判長法  官  張瑛宗
                                      法  官  李秋瑩
                                      法  官  林逸梅
以上正本證明與原本無異。
不得再抗告。
                                      書記官  施淑華
中　　華　　民　　國　　111 　年　　1 　　月　　17　　日